【裁判字號】    94,上,183
【裁判日期】    950117
【裁判案由】    侵權行為損害賠償
【裁判全文】
臺灣高等法院民事判決                   94年度上字第183號
上  訴  人  丁○○
訴訟代理人  繆  璁律師
複代理人    李承志律師
被上訴人    元誠捲門有限公司
法定代理人  戊○○
訴訟代理人  王永森律師
上列當事人間請求侵權行為損害賠償事件，上訴人對於中華民國
94年1月12日臺灣士林地方法院93年度重訴字第89號第一審判決
提起上訴，本院於95年1月10日言詞辯論終結，判決如下：
    主  文
上訴駁回。
第二審訴訟費用由上訴人負擔。
    事實及理由
甲、程序方面：
一、上訴人未於言詞辯論期日到場，經核並無民事訴訟法第38 6
    條所列各款情事，爰依被上訴人之聲請，由其一造辯論而為
    判決。
乙、實體方面：
一、被上訴人起訴主張：上訴人參與經營設於臺北市○○區○○
    街14巷10號之佳承企業行，經營傢俱油漆加工廠，屋內置有
    許多易燃物，並私自從屋外馬路電線桿拉接電線至廠房，連
    接延長線供工廠機器使用，另加裝電線連接廁所日光燈，復
    保留廠房原有之舊電線供廠內照明使用，以獨立電源線表及
    總開關連接以上三股電線，本應善盡火災防護注意措施，定
    期檢測修繕電源配線，並於下班時將電源總開關關閉，竟疏
    未注意定期檢測修繕電源配線，且於91年9月8日晚間8時許
    加班離開上開傢俱油漆加工廠時，疏未注意將電源線總開關
    關閉，以致91年9月9日凌晨2時許，電源因短路而引燃起火
    ，點燃工廠內油漆及揮發性溶劑等易燃物品，火勢一發不可
    收拾，延燒到被上訴人位於臺北市○○區○○街14巷26之2
    號房屋（以下簡稱系爭號房屋），使被上訴人所有置放於屋
    內外之物品損失共計新台幣（下同）5,140,316元，為此依
    據侵權行為之法律關係，訴請被上訴人給付5,140,316元及
    自起訴狀繕本送達翌日即93年3月3日至清償日止按週年利率
    5% 計算之利息。並聲明：(一)駁回上訴。（被上訴人逾上開
    請求部分，經原判決駁回後，被上訴人並未聲明不服。）
二、上訴人辯稱：臺北市消防局製作之火災原因調查報告書雖認
    起火戶為臺北市○○區○○街14巷10號佳承企業行，然依東
    森電視臺報導照片可知，當天吹東往西向風，風勢強勁，火
    舌及煙均由東向西，而洲美街14巷12號中間之傢俱倉庫鐵架
    受熱彎曲後倒向東，洲美街14巷底之乾燥木料倉庫以靠東面
    受勢較強，洲美街14巷26號立允鋁合金東面靠上半部燒損較
    嚴重，下半部尚殘存，顯見起火點應在洲美街14巷12號中間
    之傢俱倉庫，因其內存放油漆、甲苯爆炸而延燒至被上訴人
    房屋，中國時報、中時晚報、東森電視臺均報導起火點為傢
    俱工廠，消防車到現場時，亦因該傢俱工廠火勢最大，而自
    該處開始灌救，火災原因調查報告書未考量當日強勁之風向
    ，其判斷不正確。又訴外人許文雄及鍾忠益於偵查中均證稱
    夜間有人烤肉，地點在洲美街14巷底之乾燥木料倉庫東南方
    、洲美街14巷12號木料倉庫之東北方，研判火勢有可能自該
    處燃起，而向東南方及東北方延燒。被上訴人主張其所有庫
    存原料均於火災中燒燬，而自火災發生後迄該年年底止，並
    無任何原物料進項證明，又依被上訴人提出之財產目錄，其
    主張於火災中被燒燬之生財器具及設備均已罹耐用年限，且
    火災發生後迄該年年底止，並未購入任何生財器具，然被上
    訴人自91年1月1日起至同年8月31日止，營業額累積為6,005
    ,794 元，而91年度營利事業所得稅結算申報書上竟記載其
    91年度營業額總收入為8,112,015元，其於火災後，在無原
    物料及生財器具之情形下，竟憑空創造出2,116,221元營業
    額。又被上訴人聲稱所有設備及購入單據均於火災中燒燬，
    惟被上訴人竟能提出91年度完整之原料進耗存明細表、商品
    產銷存明細表、直接原料明細表、單位成本分析表等，顯見
    被上訴人並未將原物料及生財器具置於系爭房屋內，其主張
    之損害額並非真正。被上訴人公司登記地址為臺北市○○區
    ○○街257號1樓，而非臺北市○○區○○街118號之2，可推
    認系爭房屋內之物品非被上訴人所有，自不得主張賠償。依
    被上訴人提出之進貨發票，被上訴人於火災發生後直至91年
    10月30日始第一次購入捲門機即馬達，然在91年10月30日以
    前被上訴人已售出八套鋁合金捲門窗，其中原料之一即為捲
    門機。倘原告所有捲門機皆已燒燬，如何製作鋁合金捲門窗
    出售？本件火災發生前後，民生物價並無變動，惟被上訴人
    於火災前產製品成本率為41.21%，火災後竟驟降為29.46%，
    顯見被上訴人仍有使用帳上已列為火災災害受損之庫存原料
    及機具設備。系爭房屋未有工廠登記，亦無消防檢查合格證
    明，其對於損失之擴大與有過失等語。並聲明：(一)原判決不
    利於上訴人部分廢棄。(二)上廢棄部分，駁回被上訴人在第一
    審之訴。
三、經查被上訴人主張：上訴人於經營設於臺北市○○區○○街
    14巷10號之佳承企業行經營傢俱油漆加工廠，被上訴人以臺
    北市○○區○○街14巷26之2號系爭房屋為倉庫，系爭房屋
    及屋內外物品於91年9月9日凌晨2時許遭火災燒燬等事實，
    業據被上訴人提出災害申報書、臺灣高等法院93年度上易字
    第575號刑事判決、營利事業基本資料查詢表等件為證（原
    審卷，30至32、64至73、136頁），並有原法院92年度易字
    第649號刑事卷宗（含臺灣士林地法院檢察署91年度偵字第
    11531號偵查卷宗）附卷可稽，且為上訴人所不爭，堪信為
    真實。
四、被上訴人主張：系爭火災之發生起因於上訴人承租臺北市○
    ○區○○街14巷10號房屋作為油漆加工廠，未定期檢修電源
    配線，且下班時未注意將電源線總開關關閉，以致電源因短
    路而引燃起火等語。上訴人則辯稱：起火戶為洲美街14巷12
    號中間之傢俱倉庫，非上開10號房屋等語。經查：
  (一)負責本件火災鑑識之證人即臺北市政府消防局火災調查科小
    隊長陳龍德到庭證稱：「依現場燃燒後的火流狀況、目擊證
    人指述情況以及現場判斷，認為是10號油漆加工廠為起火戶
    ，並依照起火戶的燃燒狀況、物品擺放情形及物品倒塌變色
    情形研判起火處所」等語（原審卷，第249頁）。臺北市政
    府消防局火災調查科鑑定認為臺北市○○區○○街14巷10
    號油漆加工廠即為起火戶，火係由油漆加工廠東側靠中間附
    近一帶最先起火燃燒，有臺北市消防局函送之火災原因調查
    報告書附於臺灣士林地方法院檢察署91年度偵字第11531 號
    偵查卷宗可稽（參見上開偵查卷，第43頁至第159頁）。上
    訴人於原審雖稱：起火戶為洲美街14巷12號中間之傢俱倉庫
    ，非上開10號房屋等語。惟其於本院審理時對於起火地點並
    未加以爭執，並稱：對火災報告沒有意見，被上訴人有損失
    也不否認，主要就損害額上訴，爭執的是被上訴人公司並不
    是將所有東西放在房屋內等語（本院卷，22至24頁）。應認
    被上訴人主張及調查報告所稱起火地點係在由上訴人經營設
    於臺北市○○區○○街14巷10號之佳承企業行經營傢俱油漆
    加工廠等語，為可採信。
  (二)關於本件火災起火原因，據證人陳龍德於本院93年12月29日
    言詞辯論期日到庭證稱：「起火原因排除遺留火種，未發現
    可疑殘留物，也排除縱火之可能，不排除是因為電器因素起
    火，因為現場有有機溶劑之擺放，故燃燒很猛烈，電線有二
    次痕，應該是第二次燃燒掩蓋一次痕，因為現場無其他起火
    因素」等語（原審卷，第249頁）。前揭火災原因調查報告
    書認為：經現場勘查結果僅有可能係因電源線因故短路致起
    火燃燒外，並無其他起火因素存在，綜合研判不排除電器因
    素致起火燃燒之可能性等語（參見上開偵查卷）。上訴人雖
    辯稱：訴外人許文雄及鍾忠益於偵查中均證稱夜間有人烤肉
    ，應係烤肉引起火災云云，惟訴外人許文雄於原法院92 年
    度易字第649號刑事案件審判期間到庭證稱：「當日有無烤
    肉我不知道，我沒有看見有人烤肉，也沒有聽見，但即使有
    ，也是離上訴人的房子很遠」等語（參見上開刑事卷宗第80
    頁）。訴外人戊○○則證稱：「火災後，我有聽說前一晚傢
    俱行那邊有人在烤肉，但我沒有看到，誰說的我不知道，但
    從我們這邊看不到傢俱行的情形」等語（參見上開刑事卷宗
    第90頁、第92頁），上開証言不能證明有烤肉引發火災之事
    實，上訴人既未能舉證以實其說，所辯烤肉引起火災云云，
    並無可採。依證人陳龍德之上開證言及前揭火災原因調查報
    告，應認本件起火以「電源線因故短路之電器因素起火」為
    最可能之原因。
  (三)臺北市○○區○○街14巷10號房屋為訴外人許文雄所有，租
    予訴外人許義雄，再轉租予上訴人乙節，業經訴外人許文雄
    、許義福於刑事案件中陳述明確（參見臺灣士林地方法院檢
    察署91年度偵字第1153 1號偵查卷宗13之1頁、26頁；原法
    院92年度易字第649號刑事卷宗第74頁、第115頁），且為上
    訴人所不爭，可信為真實。訴外人許文雄僅出租空房子，上
    訴人承租後，裝設一條新電線供工廠之機器使用，再加裝一
    條電線連接廁所之日光燈，但保留廠房原有之舊電線供廠內
    照明使用，三股電線並均連接至其工廠之電源總開關及分錶
    等情，業據訴外人許文雄、許義福於原法院92年度易字第
    649 號刑事案件到庭證述明確（參見上開刑事卷宗74至89頁
    、115至122頁）。本件火災發生之原因係電源線因故短路之
    電器因素起火，已如前述。上訴人自行加裝二條新電線，致
    工廠內同時使用舊電線、廁所電線及供機器使用之新電線等
    三股電線，均連接總開關，且其從事傢俱油漆業，系爭房屋
    內存放有油漆及揮發性溶劑甲苯、傢俱等易燃物品，並設有
    噴漆馬達、打風馬達、抽風機、冷凍空氣濾淨器、磨砂機等
    耗用電力之機器，於91年9月8日晚間8時許下班離開廠房時
    ，未關閉電源總開關等情，業經上訴人於臺灣士林地方法院
    檢察署91年度偵字第11531號偵查案件訊問時自承無訛（參
    見上開偵查卷宗第165頁）。上訴人本於承租人保管租賃物
    之義務，對其加裝之新電線是否配置妥善、老舊電線是否完
    好安全、新舊三股電線是否足以承載廠內所有電器負荷等事
    項，本有定期檢驗維修之義務，且廠房內電力負荷頗大，下
    班離開工廠時如未將電源總開關關閉，電源線易因新電線設
    置不當、舊電線年久失修損壞、電力負荷過大、鼠咬、電線
    外皮破裂等因素而短路肇致危險，竟疏未注意，以致電源線
    因故短路走火，釀成火災，核其情形又非不能注意，其行為
    顯有過失，且其過失與火災之發生間有相當因果關係。上訴
    人於本院審理時對於火災報告沒有意見，被上訴人有損失也
    不否認，其主要就損害額上訴，所爭執的是被上訴人公司並
    不是將所有東西放在房屋內，已如前述。因此，被上訴人主
    張：系爭火災之發生起因於上訴人承租臺北市○○區○○街
    14巷10號房屋作為油漆加工廠，未定期檢修電源配線，且下
    班時未注意將電源線總開關關閉，以致電源因短路而引燃起
    火等語，應屬可採。本院93年度上易字第575號刑事判決亦
    同此認定，並判處失火罪刑在案，有判決書在卷可憑（原審
    卷(一)，第64頁至第73頁）。
五、被上訴人主張：上訴人對於本件火災之發生有過失致被上訴
    人受有損失，被上訴人得依侵權行為之法律關係請求上訴人
    賠償被上訴人5,140,316元及法定遲延利息等語。上訴人否
    認其應負損害賠償責任，並以前揭情詞置辯。經查：
  (一)查本件被上訴人位於臺北市○○區○○街14巷26之2號之系
    爭房屋於本件火災遭延燒而受有損害之事實，為兩造所不爭
    執。
  (二)被上訴人主張之損害，業據其提出資產負債表、財產目錄、
    災害申報書、發票、原料進耗存明細表、商品產銷存明細表
    、單位成本分析表、直接原料明細表、營利事業所得稅結算
    申報資料等為證（原審卷，27頁、28頁、30至32頁、98至
    123 頁、172至212頁），經核與其所主張之事實相符。
  (三)上訴人辯稱：災害申報書所列損害額並非真正等語。查系爭
    房屋受本件火災延燒後，西南面之置物鐵架及辦公室裝潢物
    品受燒燬，停放於室內之牌照號碼ＥＨ─4770號自用小客車
    、堆高機、ＣＩＭ─771號機車、ＤＺ─3112、3Ｔ─1595號
    貨車均已受火嚴重燒燬，擺放於南面之機台受熱變色，東面
    堆放之鋁條燒熔等情，有前開火災原因調查報告書及現場照
    片可稽（參見臺灣士林地方法院檢察署91年度偵字第11531
    號偵查卷宗57頁、119至129頁），足見系爭房屋內至少有辦
    公設備、機台、鋁條、一部堆高機、一部轎車、一部機車、
    二部貨車等物受燒燬。證人陳龍德到庭證稱：「如果是起火
    戶我們會去清理，並會翻開察看，如果不是起火戶，火災調
    查科不會去清理。（問：有無可能未拍到？）有可能。（問
    ：報告書第2頁第16行的下段，關於元誠公司的記載是否實
    在？）實在。（問：那一段實在，與判斷財產損失有無關係
    ？）沒有關係」等語綦詳（參見本院93年12月29日言詞辯論
    筆錄，第252頁至第253頁），則火災原因調查報告書敘述重
    點在於火災原因之鑑定，有可能未列明所有受燒損之物品，
    尚不能僅以火災原因調查報告書未敘及，即認被上訴人未受
    有該等損害。
  (四)被上訴人所提之臺北市營利事業原物料、商品、固定資產及
    設備報廢或災害申報書（原審卷，第30頁至第32頁），係會
    計師依據會計憑證及財務報表所製作，其中原物料、商品部
    分提報災害損失9,598,978元、固定資產及設備部分提報災
    害損失1,467,214元（其中山葉機車損失金額4,285元、中華
    威利汽車損失金額154,091元部分，被上訴人已表明不予請
    求），總計11,066,192元。經財政部臺北市國稅局士林稽徵
    所派員實地調查後，除馬達損失金額5,767,500元部分無法
    明確計算損失數量，不予認列外，餘皆准予核備等情，有該
    所93年10月29日函在卷可佐（原審卷，230至231頁）。證人
    即赴現場查核之財政部臺北市國稅局士林稽徵所稅務員李婉
    萍到庭證稱：「到現場是查核是否有損害狀況，確定是否有
    損害發生，金額部分不作核定，而是要到年度營利事業所得
    稅申報查核時才作認定等語（原審卷，第256頁至第257頁）
    。而惟上開災害損失，扣除馬達損失5,76 7,500元外，其餘
    5,298,692元，業經被上訴人列於當年度營利事業所得稅非
    營業損失之災害損失科目項下，並經財政部國稅局查核無誤
    ，此有該局93年9月14日函送之營利事業所得稅結算申報書
    、資產負債表、財產目錄等資料足佐（原審卷，第147至151
    頁）。被上訴人申報之災害事實，除馬達損失部分外，餘均
    經稅捐機關派員赴現場查核屬實，其損失數量及金額，則經
    稅捐機關於年底查帳時核定無訛。
  (五)上訴人辯稱：被上訴人公司未設址系爭房屋，且被上訴人自
    火災發生後迄該年年底，即未購入任何原物料及機器設備，
    竟於火災發生後增加營業額2,116,221元，產製品成本率驟
    降，並可列印出會計報表，顯見被上訴人之存貨及設備並未
    置於系爭房屋內，且發票應該年度交給會計師，91年9月1日
    發生火災，7月8月發票應該已經燒掉，既然91年9月1日已經
    全部燒掉，被上訴人10月才有進貨，被上訴人在年底之前應
    該沒有進貨，卻有東西可賣，上訴人所稱損害不實在等語。
    惟查：
    1.公司設立登記地址未必與實際營業地址、倉庫地址相同，
      上訴人提出管區警員、里長及屋主證明有上開物品在系爭
      房屋內被燒燬之證明書（原審卷(一)，206頁），上訴人對
      於該證明書之真正並無爭執，且自承：兩造的房屋都是向
      同一人租的，不爭執被上訴人將系爭房屋做倉庫使用等語
      （本院卷，23頁）。而系爭房屋屋內外物品遭本件火災燒
      損之事實，已如前述，故上訴人不能以公司登記地址不在
      系爭房屋為由，主張被上訴人之受損物品不在系爭房屋內
      。
    2.被上訴人自91年9月至同年12月止仍陸續購入總價上百萬
      元之鋁擠型、不斷電系統、鋁片、鋁材、遙控器、不鏽鋼
      管、鐵板、不鏽鋼捲門片、鋁門窗、滾碼式發射器、捲門
      機、格板等原物料，此有統一發票、原料進耗存明細表、
      91年9月及10月之進銷貨整理表格及發票、91年9月及10
      月之401表為証（原審卷，178至189頁、197至198頁；本
      院卷，131至140頁）。上訴人對於被上訴人所提出發票之
      真正並無爭執，對於被上訴人所提出之401表亦無意見（
      本院卷，144頁）。上開證據顯示，被上訴人自91年9月至
      同年12月止確有陸續購入上開貨品。
    3.證人即被上訴人之會計師陳其妙到庭證稱：「用發票去算
      損失，發票是正本當然是真的。發票應該是保留在報營業
      稅的代理人，發票正本是真的」等語（本院卷，90頁）。
      證人即被上訴人之稅務代理人乙○○亦到庭証稱：「91年
      9 月9日發生火災，7、8月份的還沒有給我，後來給我的
      進項發票都是影印本，是向進貨廠商要的」、「（是否9
      月10月的發票就無法開？）9月10月的發票燒掉，有向管
      區報備，9月12日再買第2本」、「發票有三聯，我根據發
      票的存根聯申報，請廠商提出開給買受人的扣抵聯和收執
      聯」、「（所有的憑證及往來紀錄既然已經燒燬，如何將
      銷貨發票追回來？）「只要不是很久以前開出去的發票絕
      對還有印象，根據被上訴人會計給我的資料，不論進項或
      是銷項，進項發票開出去沒有申報，而對方已經申報，廠
      商即被上訴人就會被罰，為了避免被罰，被上訴人會要求
      買受人寄發票過來，我就是根據這些資料申報。7、8月份
      銷項有11筆，進項也是請廠商影印寄過來，進項有8、9張
      ，如果沒有要到，其他沒有要回來的就放棄抵扣的權利，
      但如果銷項漏報，就要罰稅額的五到十倍」、「（提示被
      上訴人8月份的發票）為何還有收執聯？）有一兩張可能
      是原物料廠商晚來請款，火災發生之後，廠商還沒有付款
      」等語（本院卷，101至102頁），並提出提出發票購買證
      、向臺北市國稅局士林稽徵所為災害報備之申請書及收款
      證明書為証（本院卷，104、105、112、114頁）。依上開
      證據及証言，被上訴人於火災發生之9月至12月間仍有進
      貨及銷貨，其據以報稅之發票，有些自向進貨及出貨廠商
      取得之影本，有些係於火災後向管區報備並購買發票後所
      開立，均屬實在。
    4.因此，上訴人辯稱：被上訴人之存貨及設備並未置於系爭
      房屋內，被上訴人在年底之前應該沒有進貨，卻有東西可
      賣，上訴人所稱損害不實在云云，並無可採。
  (六)被上訴人雖又稱：9月12日被上訴人就有成品出售，陸續有
    出售，卻在10月30日才買進馬達（捲門機），沒有馬達不能
    有成品出售，被上訴人在10月之前沒有買進生產的機具無法
    生產等語。被上訴人則稱：其於火災發生後即馬上陸續購進
    馬達等生產機具，先購買後於91年10月底才開發票，有些廠
    商將馬達贈與被上訴人發票等語，並提出證明書、付款支票
    、匯款資料及進銷貨發票為証（本院卷，157至165頁）。證
    人甲○○到庭證稱：「我是添誠公司業務負責人。是我公司
    的發票，證明書也是公司開的，元誠公司買馬達，金額8萬
    多元。九月和十月買的，陸陸續續進貨，有很多部馬達，捲
    門機就是馬達。十月份的發票是九月、十月的進貨。」等語
    （本院卷，179頁）。證人丙○○亦証稱：我在法商華飛公
    司任職，負責行銷和企劃，有賣馬達給被上訴人，91年就開
    始賣」、「（法官提示答辯五狀被上證六證明書予證人丙○
    ○）是我們公司開的證明書，真的是贈送，被上訴人是我們
    公司在臺灣的大客戶，發生火災，所以我們免費贈送20支」
    、「貨我沒有親自送，證明書是我開的，我是根據事實開的
    。出貨一定要我們下達指令，貨運公司才會送貨到指定的地
    點，送貨的紀錄要查，批示的人不是我，是公司法國的經理
    ，我打好由會計蓋章，會計有審核，貨運公司送貨，有原始
    檔案可查，因被上訴人的公司火災，公司為表達生意上及精
    神上的支持，贈送給被上訴人20台機器，20台機器一次送還
    是分批送，我不清楚。好像不只20臺」等語（本院卷，177
    至178頁）。上開證據顯示，被上訴人於火災後即陸續進馬
    達等生產機具並出貨，故上訴人稱：被上訴人在10月30日才
    買進馬達，沒有馬達不能有成品出售，被上訴人在10月之前
    沒有買進生產的機具無法生產云云，亦無足採。
  (七)綜上所述，被上訴人因本次火災所受財產損失應為：經被上
    訴人列於當年度營利事業所得稅非營業損失之災害損失科目
    項下並經財政部國稅局查核無誤之5,298,692元，扣除上訴
    人不請求之山葉機車損失4, 285元、中華威利汽車損失154,
    091元後，其損害額為5,140,316元（計算式：5,298,692元
    -4,285元-154,091元=5,140,316元）。
  (八)上訴人主張：系爭房屋未有工廠登記，亦無消防檢查合格證
    明，對於損失之擴大與有過失等語。被上訴人不否認系爭房
    屋未有工廠登記及消防檢查合格證明，惟否認其對於損失之
    擴大與有過失。經查本件火災發生之原因係上訴人承租之房
    屋電線短路走火，因起火戶為油漆加工廠，擺放有揮發性溶
    劑，起火後火勢猛烈，延燒至系爭房屋等情，已如前述，上
    訴人未能舉證證明系爭房屋本身具有消防安全上之危險而釀
    成或擴大災害，亦未舉證證明被上訴人未經工廠登記及消防
    檢查合格之行為與損害結果之發生有何相當因果關係，其主
    張被上訴人就損失之擴大與有過失云云，並無可採。
  (九)因此，被上訴人依侵權行為之法律關係請求上訴人賠償被上
    訴人5,140,316元及自起訴狀繕本送達翌日即93年3月3日起
    算法定遲延利息等語為正當，應予准許。
六、從而被上訴人本於侵權行為之法律關係，請求上訴人給付被
    上訴人5,140,316元及自起訴狀繕本送達翌日即93年3月3日
    起算法定遲延利息為有理由，應予准許。是則原審判命上訴
    人如數給付，並依法為准免假執行之宣告，於法並無不合。
    上訴意旨指摘原判決不當，求予廢棄改判，為無理由，應予
    駁回。
七、本件事證已臻明確，兩造其餘主張與舉證，無一一論列之必
    要，併此敘明。
丙、據上論結，本件上訴為無理由，依民事訴訟法第385條第1項
    前段、第449條第1項、第78條，判決如主文。
中    華    民    國    95    年    1    月    17    日
                  民事第五庭審判長法  官  林丁寶
                                  法  官  蔡芳齡
                                  法  官  高鳳仙
正本係照原本作成。
如不服本判決，應於收受送達後20日內向本院提出上訴書狀，其
未表明上訴理由者，應於提出上訴後20日內向本院補提理由書狀
（均須按他造當事人之人數附繕本）上訴時應提出委任律師或具
有律師資格之人之委任狀；委任有律師資格者，另應附具律師資
格證書及釋明委任人與受任人有民事訴訟法第466條之一第一項
但書或第二項（詳附註）所定關係之釋明文書影本。
中    華    民    國    95    年    1    月    20    日
                                  書記官  黃慶霽
附註：
民事訴訟法第四百六十六條之一（第一項、第二項）：
對於第二審判決上訴，上訴人應委任律師為訴訟代理人。但上訴
人或其他法定代理人具有律師資格者，不在此限。
上訴人之配偶、三親等內之血親、二親等內之姻親，或上訴人為
法人、中央或地方機關時，其所屬專任人員具有律師資格並經法
院認為適當者，亦得為第三審訴訟代理人。


司法院資訊處製作；財團法人民間司法改革基金會備份。
